臺灣臺北地方法院刑事判決　　　　　　　 95年度訴字第475號
公　訴　人　臺灣臺北地方法院檢察署檢察官
被　　　告　丙○○
　　　　　　乙○○
上列被告因偽造文書等案件，經檢察官提起公訴（94年度偵字第
15380號），被告等於本院準備程序進行中，就被訴事實為有罪
之陳述，經本院告知簡式審判程序意旨，並聽取公訴人及被告等
之意見後，本院合議庭裁定依簡式審判程序審理，判決如下：
    主  文
丙○○共同行使偽造私文書，足以生損害於他人，處有期徒刑陸
月，如易科罰金，以銀元參佰元即新臺幣玖佰元折算壹日。如附
表二編號1所示偽造之印章及印文均沒收。
乙○○共同行使偽造私文書，足以生損害於他人，處有期徒刑陸
月，如易科罰金，以銀元參佰元即新臺幣玖佰元折算壹日。如附
表二編號2所示偽造之印章及印文均沒收。
    事  實
一、緣甲○○前於民國87年間，因己身有資金需求，然以其自身
    信用條件，無法據以向銀行申辦貸款，乃透過基隆市○○路
    之聯合代書事務所某成年代辦業者，以偽造個人信用資料之
    方式詐取貸款得逞；其後丙○○有貸款需求，然因己身資力
    有限，無法據以向銀行申辦信用貸款，甲○○得知後，竟與
    之共同基於意圖為自己不法之所有及行使偽造私文書與特種
    文書之犯意聯絡，由丙○○提供個人之身分證件資料與甲○○，再由甲○○轉交與先前之代辦業者，該代辦業者並與之
    基於犯意聯絡，該代辦業者乃委託不知情之刻印行分別偽造
    「禾園餐廳」及負責人「何錦益」之印章各一枚，而據以偽
    造該商號之員工在職證明書此特種文書，及86年度扣繳憑單
    此私文書等資料，並以前開偽造之印章分別蓋用印文在其上
    ，作為丙○○在該處商號任職並有獲取薪資之證明，該代辦
    業者其後即持以向遠東國際商業銀行松山分行（址設於臺北
    市松山區○○○路○段171號，下稱遠東銀行松山分行）申請
    消費性貸款而行使之，該銀行之承辦員經審核後陷於錯誤，
    而核准撥款，因而詐得款項新臺幣（下同）40萬元，足以生
    損害於禾園餐廳核發員工在職證明及扣繳憑單之正確性，暨
    遠東銀行松山分行對於金融交易管理與個人信用評估之正確
    性（丙○○申辦信用貸款情形，詳如附表一編號1所示；因
    此偽造之印章及印文，詳如附表二編號1所示；甲○○此共
    犯部分，另經本院審結）。
二、乙○○明知其於86年度並未在附表一編號2所示之公司任職
    ，亦未有自該公司處獲取任何薪資所得，為了能順利向銀行
    申辦貸款，竟與某成年代辦業者，共同基於意圖為自己不法
    所有及行使偽造私文書與特種文書之犯意聯絡，由其提供個
    人身分證件資料，該代辦業者乃委託不知情之刻印行分別偽
    造「好品工業股份有限公司」及負責人「彭玉鳳」之印章各
    一枚，而據以偽造該公司之員工在職證明書此特種文書，及
    86年度扣繳憑單此私文書等資料，並以前揭偽造之印章分別
    蓋用印文於在職證明書上，該代辦業者其後即持以向遠東銀
    行松山分行申請消費性貸款而行使之，該銀行之承辦員經審
    核後陷於錯誤，而核准撥款，因而詐得款項50萬元，足以生
    損害於好品工業股份有限公司核發員工在職證明及扣繳憑單
    之正確性，暨遠東銀行松山分行對於金融交易管理與個人信
    用評估之正確性（乙○○申辦信用貸款情形，詳如附表一
    編號2所示；因此偽造之印章及印文，詳如附表二編號2所示
    ）。
三、嗣因各該貸款其後並未如期繳納，經遠東銀行人員向國稅局
    調得各該86年度各類所得資料歸戶清或真正之扣繳憑單，察
    覺有異始知受騙，而循線查悉上情。
四、案經遠東銀行訴由法務部調查局臺北市調查處移送臺灣臺北
    地方法院檢察署檢察官偵查後起訴。
    理  由
一、上開事實，業據被告丙○○、乙○○於本院審理時坦承不諱
    ，並有本件據以申請信用貸款時所檢附之徵信調查表、授信
    動用申請書、前揭偽造之在職證明書、扣繳憑單等附卷可稽
    。綜上足徵被告之任意性自白確與事實相符。從而本件事證
    明確，應依法論科。
二、新舊法比較適用：
    (一)查被告行為後，刑法業於94年2月2日修正公布，95年7月1
      日起施行。按行為後法律有變更者，適用行為時之法律，
      但行為後之法律有利於行為人者，適用最有利於行為人之
      法律，修正後刑法第2條第1項定有明文。此條規定係規範
      行為後法律變更所生新舊法律比較適用之準據法，本身尚
      無新舊法比較之問題，於新法施行後，應一律適用新法第
      2條第1項之規定，為「從舊從輕」之比較。而本次法律變
      更，比較時應就罪刑有關之共犯、未遂犯、想像競合犯、
      牽連犯、連續犯、結合犯，以及累犯加重、自首減輕暨其
      他法定加減原因（如身分加減）與加減例等一切情形，綜
      其全部罪刑之結果而為比較（最高法院95年5月23日95年
      度第8次刑庭會議決議參照）。從而：
      1.刑法第339條第1項之詐欺取財罪，法定刑為5年以下有
        期徒刑、拘役或科或併科1千元以下罰金；刑法第212條
        之偽造特種文書罪，法定刑為1年以下有期徒刑、拘役
        或3百元以下罰金；比較修正後刑法施行法所增訂第1條
        之1規定「中華民國九十四年一月七日刑法修正施行後
        ，刑法分則編所定罰金之貨幣單位為新臺幣。九十四年
        一月七日刑法修正時，刑法分則編未修正之條文定有罰
        金者，自九十四年一月七日刑法修正施行後，就其所定
        數額提高為三十倍。但七十二年六月二十六日至九十四
        年一月七日新增或修正之條文，就其所定數額提高為三
        倍」，修正後刑法施行法第1條之1第2項與罰金罰鍰提
        高標準條例第1條，因上開二罪罰金刑之最高額度均屬
        相同，並非刑罰法令之變更，無刑法第2條第1項比較新
        舊法之適用，應適用裁判時之刑法施行法第1條之1（最
        高法院95年度第21次刑事庭會議決議參照）。另刑法第
        33 條第5款修正為「主刑之種類如下：五、罰金：新臺
        幣一千元以上，以百元計算之」，是依修正後之法律，
        刑法第339條第1項詐欺取財罪、第212條偽造特種文書
        罪所得科處之罰金刑最低則均為新臺幣1千元，與被告
        行為時之罰金罰鍰提高標準條例第1條前段規定之提高
        倍數10倍及修正前刑法第33條第5款規定之罰金最低額
        銀元1元即新臺幣3元相比較，自以被告行為時關於刑法
        第33條第5款規定科處罰金刑之法律較有利於被告。
      2.修正施行前刑法第55條後段牽連犯之規定業經修正公布
        刪除，則被告之犯行，因行為後新法已刪除牽連犯之規
        定，此刪除雖非犯罪構成要件之變更，但顯已影響行為
        人刑罰之法律效果，自屬法律有變更。修正前刑法第55
        條牽連犯規定，係從一重罪處斷；而上開規定於修正刪
        除後，刑法就行為罪數，除接續犯、想像競合犯、結合
        犯等實質上或裁判上一罪，以一罪論處原則上採取一罪
        一罰及數罪併罰，故修正前之處罰結果，顯較修正刑法
        規定一罪一罰或數罪併罰對被告有利。
      3.綜合上述各條文修正前、後之比較，自應整體適用被告
        行為時之法律，即修正前刑法之相關規定及罰金罰鍰提
        高標準條例第1條前段規定，對被告較為有利。
    (二)又修正後刑法第2 條第1 項之規定，係規範行為後「法律
      變更」所生新舊法比較適用之準據法，故如新舊法處罰之
      輕重相同，即無比較適用之問題，非此條所指之法律有變
      更，即無本條之適用，應依一般法律適用原則，適用裁判
      時法（最高法院95年第21次刑事庭會議紀錄參照）。查：
      1.刑法第28條共犯之規定，於修正前規定為「二人以上共
        同實施犯罪之行為者，皆為正犯」，修正施行後之規定
        則為「二人以上共同實行犯罪之行為者，皆為正犯」，
        本條之修正理由係為排除陰謀共同正犯、預備共同正犯
        於本條所規定之正犯之外。
      2.刑法第55條關於想像競合犯之規定，新法增列但書「不
        得科以較輕罪名所定最輕本刑以下之刑」，係科刑之限
        制，為法理之明文化。
      3.上開條文之修正均屬法理之明文化，對被告而言無有利
        、不利之情形，是無新舊法比較之問題，自應逕行適用
        裁判時法。
三、按在職證明係屬刑法第212條關於服務之證書（最高法院86
    年度臺上字第4801號、91年度臺上字第7108號判決意旨參照
    ），而扣繳憑單則係表達發送薪資及其金額之意思，自屬私
    文書。故核被告上開所為，均係犯刑法第216條、第210條之
    行使偽造私文書罪（扣繳憑單部分），第216條、第212條行
    使偽造特種文書罪、第217條第1項偽造印文罪（在職證明部
    分），及第339條第1項之詐欺罪。被告丙○○就上開犯行，
    分別與甲○○及該代辦業者，被告乙○○就上開犯行，與該
    代辦業者，有直接或間接之犯意聯絡、行為分擔，為共同正
    犯。上開利用不知情之刻印店人員偽造印章，為間接正犯。
    本件偽造私文書、特種文書後復持以行使，偽造私文書、特
    種文書之低度行為應為行使偽造私文書、特種文書之高度行
    為所吸收，就偽造特種文書部分，偽造印章乃係偽造印文之
    階段行為，亦不另論罪。本件偽造印文用以偽造特種文書部
    分，所犯偽造印文罪與偽造特種文書罪，應依刑法第55條從
    一重之偽造印文罪處斷（司法院院解字第3020號解釋，大法
    官會議釋字第82號解釋參照）。又本件同時行使偽造之扣繳
    憑單、在職證明書為想像競合犯，而偽造員工在職證明書與
    偽造印文部分，如上所述，有牽連犯關係，應從一重之行使
    偽造私文書罪處斷。本件行使偽造私文書與詐欺罪間，有方
    法、目的之牽連關係，應從一重之行使偽造私文書罪處斷。
    公訴人就前揭偽造印文罪部分雖未論及，然既與已起訴之行
    使偽造特種文書罪間有牽連犯之裁判上一罪關係，本院自應
    併予審理。爰審酌被告僅因個人需要現金，為使銀行核准貸
    款，竟不惜以身試法，透過不知名之代辦業者偽造前揭文書
    借貸，破壞社會金融交易安全及秩序，所生危害非淺，及被
    告因此詐得款項金額、迄本件言詞辯論終結時所欠之本金，
    犯後均坦承犯行，犯後態度良好等一切情狀，分別量處如主
    文所示之刑，以示懲儆。又被告行為後，刑法第41條亦經修
    正，本件行為時刑法第41條係規定「犯最重本刑為三年以下
    有期徒刑以下刑之罪，而受六月以下有期徒刑或拘役之宣告
    ，因身體、教育、職業或家庭之關係，執行顯有困難，得以
    一元以上三元以下折算一日，易科罰金」；90年1月10日修
    正後則規定「犯最重本刑為五年以下有期徒刑以下之刑之罪
    ，而受六個月以下有期徒刑或拘役之宣告，因身體、教育、
    職業、家庭之關係或其他正當事由，執行顯有困難者，得以
    一元以上三元以下折算一日，易科罰金。但確因不執行所宣
    告之刑，難收矯正之效，或難以維持法秩序者，不在此限」
    ；95年7月1日施行之刑法第41條第1項前段規定則修正為「
    犯最重本刑為五年以下有期徒刑以下之刑之罪，而受六個月
    以下有期徒刑或拘役之宣告者，得以新臺幣一千元、二千元
    或三千元折算一日，易科罰金。」；是90年1月10日修正後
    之刑法第41條第1項前段業已擴大得易科罰金之範圍，自較
    修正前之規定較為有利，是依該規定及修正前罰金罰鍰提高
    標準條例第2條之規定，易科罰金折算標準，應以銀元1百元
    、2百元、3百元折算一日，經折算為新臺幣後，應以新臺幣
    3百元、6百元、9百元折算1日，自較95年7月1日修正施行之
    刑法第41條第1項前段之規定為有利於被告，比較適用之結
    果，本件應依90年1月10日修正後之刑法第41條第1項前段，
    及行為時罰金罰鍰提高標準條例第2條之規定，為易科罰金
    之折算標準。如附表二所示之物，分為偽造之私印文或印章
    ，均應依刑法第219條之規定為沒收諭知。
據上論斷，依刑事訴訟法第273條之1第1項、第299條第1項前段
，刑法第2條第1項、第28條、第216條、第210條、第212條、第
217條、第219條、第339條第1項、第55條，修正前刑法第55 條
、（90年1月10日修正之）第41條第1項前段，刑法施行法第1條
之1，修正前罰金罰鍰提高標準條例第2條，現行法規所定貨幣單
位折算新臺幣條例第2條，判決如主文。
本案經檢察官黃于真到庭執行職務。
中　　華　　民　　國　　96　　年　　7 　　月　　10　　日
　　　　　　　　　刑事第七庭    法　官　許泰誠
以上正本證明與原本無異。
如不服本判決，應於判決送達後10日內向本院提出上訴狀（應抄
附繕本）。告訴人或被害人如對於本判決不服者，應具備理由請
求檢察官上訴，其上訴期間之計算係以檢察官收受判決正本之日
期為準。
　　　　　　　　　　　　　　　　書記官　劉麗英
中　　華　　民　　國　　96　　年　　7 　　月　　10　　日
附錄本案論罪科刑法條全文
中華民國刑法第216條
（行使偽造變造或登載不實之文書罪）
行使第 210 條至第 215 條之文書者，依偽造、變造文書或登載
不實事項或使登載不實事項之規定處斷。
中華民國刑法第210條
（偽造變造私文書罪）
偽造、變造私文書，足以生損害於公眾或他人者，處 5 年以下有
期徒刑。
中華民國刑法第212條
（偽造變造特種文書罪）
偽造、變造護照、旅券、免許證、特許證及關於品行、能力服務
或其他相類之證書、介紹書，足以生損害於公眾或他人者，處1
年以下有期徒刑、拘役或3百元以下罰金。
中華民國刑法第217條
（偽造盜用印章印文或署押罪）
偽造印章、印文或署押，足以生損害於公眾或他人者，處 3 年以
下有期徒刑。
盜用印章、印文或署押，足以生損害於公眾或他人者，亦同。
中華民國刑法第339條
（普通詐欺罪）
意圖為自己或第三人不法之所有，以詐術使人將本人或第三人之
物交付者，處5年以下有期徒刑、拘役或科或併科1千元以下罰金
。
以前項方法得財產上不法之利益或使第三人得之者，亦同。
前二項之未遂犯罰之。
附表一
┌─┬───┬────┬────┬────────┬────┬─────┐
│編│申請  │代辦業者│申請時間│申請所檢附之偽造│撥款日期│迄本件辯論│
│號│貸款人│        │        │文件            │及金額（│終結時未償│
│  │      │        │        │                │新臺幣，│還之金額（│
│  │      │        │        │                │以下均同│本金部分）│
│  │      │        │        │                │）      │          │
├─┼───┼────┼────┼────────┼────┼─────┤
│1 │丙○○│透過王文│87年6月 │偽造之禾園餐廳扣│87年7月3│37萬1千6元│
│  │      │宗轉交上│間      │繳憑單（偽造86年│日，撥款│          │
│  │      │開代辦業│        │度在該處之薪資額│40萬元  │          │
│  │      │者      │        │為87萬1千160元）│        │          │
│  │      │        │        │及87年6月15日之 │        │          │
│  │      │        │        │在職證明書      │        │          │
├─┼───┼────┼────┼────────┼────┼─────┤
│2 │乙○○│臺北市松│87年9月 │偽造之好品工業股│87年10月│47萬7千687│
│  │      │山區永吉│29日    │份有限公司扣繳憑│9日，撥 │元        │
│  │      │路某代辦│        │單（偽造86年度在│款50萬元│          │
│  │      │業      │        │該處之薪資額為88│        │          │
│  │      │        │        │萬6千580元）及87│        │          │
│  │      │        │        │年9月30日之在職 │        │          │
│  │      │        │        │證明書          │        │          │
└─┴───┴────┴────┴────────┴────┴─────┘
附表二
┌───┬────────┬───────┬──────┐
│編號  │偽造印文、印章  │所  在  位  置│備        註│
│      │之內容及數量    │              │            │
├───┼────────┼───────┼──────┤
│1     │偽造之「禾園餐廳│無。          │未據扣案，但│
│      │」及負責人「何錦│              │無積極證據堪│
│      │益」印章各1枚。 │              │認已滅失。  │
│      ├────────┼───────┤            │
│      │偽造之「禾園餐廳│如附表一編號1 │            │
│      │」及負責人「何錦│所示之扣繳憑單│            │
│      │益」印文各1枚。 │              │            │
│      ├────────┼───────┤            │
│      │偽造之「禾園餐廳│如附表一編號1 │            │
│      │」及負責人「何錦│所示之在職證明│            │
│      │益」印文各1枚。 │書            │            │
├───┼────────┼───────┼──────┤
│2     │偽造之「好品工業│無。          │未據扣案，但│
│      │股份有限公司」及│              │無積極證據堪│
│      │負責人「彭玉鳳」│              │認已滅失。  │
│      │印章各1枚。     │              │            │
│      ├────────┼───────┤            │
│      │偽造之「好品工業│如附表一編號2 │            │
│      │股份有限公司」及│所示之在職證明│            │
│      │負責人「彭玉鳳」│書            │            │
│      │印文各1枚。     │              │            │
└───┴────────┴───────┴──────┘
